臺灣高等法院民事判決　　　　　　　　　100年度重再字第1號
再審　原告　李盛裕
　　　　　　李魏勤
上　一　人
訴訟代理人　溫瑞鳳律師
再審　被告　陳鍾永妹
上列當事人間確認抵押債權不存在事件，再審原告對於中華民國
99年9月8日本院99年度重上字第295號確定判決提起再審，經本
院判決如下：
    主      文
再審之訴駁回。
再審訴訟費用由再審原告負擔。
    事實及理由
一、按再審之訴，專屬為判決之原法院管轄。對於審級不同之法
    院就同一事件所為之判決，提起再審之訴者，專屬上級法院
    合併管轄。民事訴訟法第499條第1項、第2項定有明文。又
    「當事人提起第三審上訴，是否合法，係屬本院應依職權調
    查裁判之事項，聲請人對本院以其上訴為不合法而駁回之裁
    定，以發見未經斟酌之證物為由聲請再審，依同法第507條
    準用同法第499條前段之規定，專屬本院管轄，不在同條第2
    款規定之列。查再審被告對再審原告起訴請求確認抵押債權
    不存在及塗銷抵押權登記，經台灣新竹地方法院以98年度重
    訴字第138號判決其全部勝訴後，再審原告提起第二審上訴
    ，經本院99年度重上字第295號判決駁回其上訴，並經最高
    法院99年度台上字第2218號裁定以其上訴為不合法駁回其上
    訴確定。揆諸上開說明，再審原告對於上開確定判決以具有
    民事訴訟法第496條第1項第13款之再審事由提起再審，應由
    本院管轄；另再審原告對上開最高法院確定裁定，提起再審
    ，應專屬於最高法院管轄，此部分由本院另為裁定移送予最
    高法院，合先敘明。
二、再審原告主張：再審原告李盛裕於81年間向其母親即再審原
    告李魏勤借款共計800萬元以清償銀行之欠款，而於91年10
    月10日提供坐落新竹縣竹北市503地號（下稱系爭土地），
    設定本金最高限額800萬元之抵押權（下稱系爭抵押權）予
    再審原告李魏勤，嗣再審被告以其於84年5月至88年11月間
    借款共計1,253萬元予再審原告李盛裕為由，請求確認系爭
    抵押權擔保之債權不存在，並塗銷系爭抵押權，原確定判決
    僅以伊因未能提出十餘年前之提領現金紀錄而為伊敗訴之判
    決。惟再審原告李魏勤之夫，亦即再審原告李盛裕之父李竹
    川（下稱李竹川）於99年12月19日在家中找到其所有之合作
    金庫新竹支庫第17095-1帳戶存摺，可證再審原告李魏勤確
    係81年3月至12月間，由李竹川之合作金庫帳戶中交付現金
    或轉帳存入再審原告李盛裕合作金庫竹東支庫帳戶，再審原
    告李盛裕隨即於同年12月23日償還銀行，是系爭抵押權擔保
    之債權確實存在，伊於99年12月19日始發現該未經斟酌之系
    爭證物，且該證物經斟酌伊可受較有利之判決，爰依民事訴
    訟法第496條第1項第13款規定，提起再審之訴等語，並聲明
    ：(一)台灣新竹地方法院98年度重訴字第138號判決及本院99
    年度重上字第295號判決均廢棄。(二)再審被告在第一審之訴
    駁回。
三、再審被告則以：再審原告並不能證明依當時情形或社會一般
    通念，系爭存摺為其所不能檢出或命李竹川提出，且該存摺
    亦不足以證明再審原告主張之事實，本件自無民事訴訟法第
    496條第1項第13款之適用等語，資為抗辯。並答辯聲明：再
    審之訴駁回。
四、次按，前訴訟程序事實審言詞辯論終結前已經存在之證物，
    當事人不知有此致未斟酌現始知之，或知有該證物之存在而
    因當時未能檢出致不得使用，嗣後檢出之該證物，固可稱之
    為民事訴訟法第496條第1項第13款所定得使用未經斟酌之證
    物，惟必須當事人在客觀上確不知該證物存在致未斟酌現始
    知之，或依當時情形有不能檢出該證物者始足當之，倘按其
    情狀依一般社會之通念，尚非不知該證物或不能檢出或命第
    三人提出者，均無該條款規定之適用。且當事人以發現得使
    用未經斟酌之證物為再審理由者，並應就其在前訴訟程序不
    能使用之事實，依民事訴訟法第277條前段規定負舉證責任
    。又除當事人發現未經斟酌之證物或得使用該證物者外，尚
    須以該證物如經斟酌，當事人可受較有利益之裁判為要件，
    如該證物縱加斟酌，仍不能認為當事人可受較有利之裁判者
    ，即難認再審之訴為有理由（最高法院98年台上字第1258號
    判決、81年度台上字第2727號判決參照）。經查：
  (一)再審原告所提系爭存摺固為前訴訟程序事實審之言詞辯論前
    已存在，惟再審原告並未舉證其於前訴訟程序言詞辯論終結
    前何以不知有該存摺致未經斟酌，即其未證明系爭存摺在客
    觀上有不能檢出之情形；且觀諸李竹川於前訴訟程序對再審
    原告主張其等間之借貸情形曾到庭證述明確在卷，顯見再審
    原告當時應無不知該存摺或不能由李竹川檢出其存摺之情，
    揆諸前開說明，系爭存摺非屬民事訴訟法第496條第1項第13
    款之證物，要非構成該款之再審事由。
  (二)又再審原告依系爭存摺主張再審原告李魏勤係於81年3月26
    日、9月1日、10月27日、11月5日、12月22日、12月23日，
    由李竹川之合作金庫帳戶中，分6次交付現金或轉帳共計703
    萬元，存入再審原告李盛裕合作金庫竹東支庫帳戶云云。惟
    觀諸再審原告於前訴訟程序中辯稱：李魏勤係於81年3月至5
    月間分2至3次借與李盛裕800萬元，以現金交付，由李竹川
    設於新竹市第一信用合作社帳戶提領現金交由李魏勤借予李
    盛裕等語，並經李竹川到庭證述在卷，顯見再審原告就渠等
    間借款時間、次數、交付方式等情之主張前後不符，則其於
    本件嗣主張系爭存摺可證再審原告李魏勤透過李竹川交付借
    款800萬元予李盛裕云云，即不足採。故縱認本件有發現未
    經斟酌之證物，亦不符合民事訴訟法第496條第1項第13款但
    書「如經斟酌可受有較利益之裁判」情形，其再審之訴仍為
    無理由。
五、綜上所述，原確定判決並無再審原告所指民事訴訟法第496
    條第1項第13款之再審事由，再審原告提起本件再審之訴，
    顯無理由，爰不經言詞辯論以判決駁回之。
據上論結，本件再審之訴為顯無理由，依民事訴訟法第502條第2
項、第78條、第85條第1項前段，判決如主文。
中    華    民    國    100    年    2    月    25    日
                民事第三庭
                    審判長法  官  林敬修
                          法  官  黃豐澤
                          法  官  劉勝吉
正本係照原本作成。
如不服本判決，應於收受送達後20日內向本院提出上訴書狀，其
未表明上訴理由者，應於提出上訴後20日內向本院補提理由書狀
（均須按他造當事人之人數附繕本）上訴時應提出委任律師或具
有律師資格之人之委任狀；委任有律師資格者，另應附具律師資
格證書及釋明委任人與受任人有民事訴訟法第466條之1第1項但
書或第2項（詳附註）所定關係之釋明文書影本。如委任律師提
起上訴者，應一併繳納上訴審裁判費。
中    華    民    國   100    年    3     月    1     日
                          書記官  殷丹妮
附註：
民事訴訟法第466條之1（第1項、第2項）：
對於第二審判決上訴，上訴人應委任律師為訴訟代理人。但上訴
人或其他法定代理人具有律師資格者，不在此限。
上訴人之配偶、三親等內之血親、二親等內之姻親，或上訴人為
法人、中央或地方機關時，其所屬專任人員具有律師資格並經法
院認為適當者，亦得為第三審訴訟代理人。